【裁判字號】    97,台上,3423
【裁判日期】    970724
【裁判案由】    偽造文書
【裁判全文】
最高法院刑事判決            九十七年度台上字第三四二三號
上  訴  人  甲○○
            乙○○
            丙○○
共      同
選任辯護人  李振燦律師
上  訴  人  丁○○
            戊○○
                    之2
共      同
選任辯護人 李振燦律師
           牛湄湄律師
           魏啟翔律師
上列上訴人等因偽造文書案件，不服台灣高等法院中華民國九十
六年六月二十九日第二審更審判決（九十五年度上更(一)字第七八
六號，起訴案號：台灣台北地方法院檢察署八十八年度偵續字第
一四○、一四一號），提起上訴，本院判決如下：
    主  文
原判決撤銷，發回台灣高等法院。
    理  由
本件原判決撤銷第一審之科刑判決，改判依修正前刑法牽連犯之
規定，從一重論處上訴人甲○○、乙○○共同行使偽造私文書，
足以生損害於他人各罪刑（均處有期徒刑六月，並為相關從刑之
宣告）；並依修正前刑法連續犯之規定，另論處甲○○、乙○○
共同連續行使偽造私文書，足以生損害於他人各罪刑（各處有期
徒刑四月），且均定其應執行刑為有期徒刑八月及為相關從刑之
宣告，並均諭知緩刑三年。又依修正前刑法牽連犯之規定，從一
重論處上訴人丁○○、丙○○、戊○○共同行使偽造私文書，足
以生損害於他人各罪刑（丁○○、丙○○各處有期徒刑六月；戊
○○處有期徒刑一年，並為相關從刑之宣告），且均諭知緩刑三
年。固非無見。
惟查：（一）科刑之判決書，對於犯罪事實必須詳加認定，而後
於理由內敘明其認定犯罪事實所憑之證據及其認定之理由，方足
以資論罪科刑，其所載事實、理由與所宣告之主文，尤必互相一
致。若僅於理由內敘明其有犯罪之證據，而事實欄並未認定，則
理由失其根據；僅於主文宣告其罪刑，而事實理由內均未記載，
則主文失其根據，均與法定程式不符，其判決即難謂非違法。又
所謂行使偽造文書，乃依文書之用法，以偽造之文書充作真正文
書而加以使用之意，故必須行為人就所偽造文書之內容向他方有
所主張，始足當之。原判決係認定：「甲○○係王盤銘之妻，乙
○○為王盤銘之長子，王俊傑為次子，王儷蓉為長女。甲○○、
乙○○明知王盤銘……經鑑定為多重度障礙，已無法作口述遺囑
，竟於民國八十六年六月四日，甲○○、乙○○，與丙○○、丁
○○、戊○○基於共同犯意之聯絡，……由甲○○口述，戊○○
代筆，書寫王盤銘之遺囑，丙○○、丁○○、戊○○則為見證人
，偽造王盤銘之口述遺囑，再由甲○○拉王盤銘之手指捺指印於
該遺囑上，足以生損害於王儷蓉。」、「八十六年八月三日王盤
銘死亡後，甲○○、乙○○為辦理遺產之繼承登記，『二人』承
前偽造文書之概括犯意，利用持有王儷蓉印章之便，於八十六年
十一月十八日，未經王儷蓉之同意，偽造土地登記申請書上繼承
登記申請人王儷蓉、登記清冊二份之申請人王儷蓉、繼承系統表
申請人王儷蓉之署押並盜用上開印章，蓋在各該申請人下方，連
同登記所需相關文件，由乙○○為代理人持向台北市松山區地政
事務所辦理繼承登記」等情（見原判決第二頁、事實一）。如果
無訛，丙○○、丁○○、戊○○似僅參與偽造王盤銘遺囑之行為
，至於偽造土地登記申請書上繼承登記申請人王儷蓉、登記清冊
之申請人王儷蓉、繼承系統表申請人王儷蓉之署押及將偽造之遺
囑持向台北市松山區地政事務所辦理繼承登記之行使犯行，則不
在犯意聯絡之內。亦即原判決並未認定記載丙○○、丁○○、戊
○○如何基於犯意之聯絡，共同偽造王儷蓉之署押及共同行使偽
造私文書之行為，理由中亦悉未說明論列，則其主文記載丙○○
、丁○○、戊○○「共同行使偽造私文書，足以生損害於他人，
……，如附表(二)所示偽造之王儷蓉署押均沒收」，即與事實、理
由及適用法條不相連貫而失其依據，難謂適法。（二）科刑之判
決書，應於理由內記載科刑時就刑法第五十七條或第五十八條規
定事項所審酌之情形，為刑事訴訟法第三百十條第三款所明定。
此項規定，依同法第三百六十四條，又為第二審所準用。經查原
判決對於上訴人等科刑時就刑法第五十七條各款事項所審酌之情
形如何，隻字未載，且對上訴人等量刑理由之論敘，顯因文字脫
漏，致前後文句不相貫連，不知所云（見原判決理由三）。是原
判決既未於理由內載明審酌量刑之準據，如被告素行是否良好，
智識程度為何，其行為所生危害是否重大及犯後有否悔意等具體
情形，則其量刑是否妥適，本院無從據以斷定，自有判決理由不
備之違誤。（三）審理事實之法院，對於案內與待證事實有重要
關係，而依法應予調查之證據，如未依法調查或雖已調查而未調
查明白，即與證據未經調查無異，如率行判決，其判決當然為違
背法令。原判決認定上訴人等於八十六年六月四日，基於共同犯
意之聯絡，在甲○○住處，由甲○○口述，戊○○代筆，書寫王
盤銘之遺囑，丙○○、丁○○、戊○○則為見證人，偽造王盤銘
之口述遺囑，再由甲○○拉王盤銘之手指捺指印於該遺囑上，嗣
因王盤銘於八十六年六月三日送醫急診，乃將立遺囑之時間，由
六月塗改為五月等情（見原判決第二頁第十五至二十行）。惟上
訴人等既先於八十六年「六月四日」共同偽造遺囑，如何可能發
生「嗣後」王盤銘於八十六年「六月三日」送醫急診之情事，原
判決事實之論述已有時序顛倒之謬誤；且依台北市立忠孝醫院住
院病歷之記載，王盤銘於八十六年六月三日住院，迄同月二十五
日始行出院（見一四○、一四一號偵查卷第二五七頁），則王盤
銘是否可能於同年六月四日，現身在甲○○住處，由甲○○拉王
盤銘之手指捺指印於該偽造之遺囑上，亦非無疑。究竟上訴人等
書寫遺囑之時間為何？王盤銘於八十六年六月四日是否曾請假出
院，而現身在甲○○住處？倘書寫遺囑之時間並非六月四日，則
其時王盤銘之精神狀況如何？能否口述遺囑？因與上訴人等有無
偽造遺囑犯行之認定，至有關係，原審未詳加究明釐清，論述明
白，遽行為上訴人等不利之認定，尚嫌速斷，難謂無調查職責未
盡之違法。（四）依四十四年三月十一日公布之司法院釋字第四
五號解釋：「……沒收雖為從刑，但與主刑並非有必然牽連關係
。其依法宣告沒收之物，或係法定必予沒收者，或係得予沒收而
經認定有沒收必要者，自與刑法第七十四條所稱以暫不執行為適
當之緩刑本旨不合，均應不受緩刑宣告之影響。」之意旨，及修
正後刑法第七十四條第四項：「緩刑之效力不及於從刑與保安處
分之宣告」之規定，足見不論刑法修正前後，沒收均不受緩刑宣
告之影響，應依法執行。本件原判決主文分別記載：「甲○○、
乙○○共同行使偽造私文書，……，各應執行有期徒刑捌月，…
…，如附表(二)所示偽造之王儷蓉署押均沒收，均緩刑參年」、「
丁○○、丙○○、戊○○共同行使偽造私文書，足以生損害於他
人，處……，如附表(二)所示偽造之王儷蓉署押均沒收，均緩刑參
年」，似連同已宣告沒收之偽造王儷蓉署押亦均併諭知緩刑，而
暫不予執行，此與沒收不受緩刑宣告之影響，仍應依法執行之規
定不合，亦有違誤。以上，或為上訴意旨所指摘，或為本院得依
職權調查之事項，應認原判決仍有撤銷發回更審之原因。又中華
民國九十六年罪犯減刑條例業於九十六年七月四日制定公布，並
自同年七月十六日施行，案經發回，更審時宜併注意及之，合予
指明。
據上論結，應依刑事訴訟法第三百九十七條、第四百零一條，判
決如主文。
中    華    民    國  九十七  年    七    月  二十四  日
                      最高法院刑事第二庭
                          審判長法官  莊  登  照
                                法官  黃  一  鑫
                                法官  徐  昌  錦
                                法官  許  錦  印
                                法官  張  春  福
      本件正本證明與原本無異
                                      書  記  官
中    華    民    國  九十七  年    七    月  三十一  日
                                                      v


司法院資訊處製作；財團法人民間司法改革基金會備份。
